【裁判字號】    99,訴,1245
【裁判日期】    991028
【裁判案由】    家暴殺人未遂
【裁判全文】
臺灣板橋地方法院刑事判決              99年度訴字第1245號
公  訴  人  臺灣板橋地方法院檢察署檢察官
被      告  甲○○
選任辯護人  張寧洲律師
上列被告因家暴殺人未遂案件，經檢察官提起公訴（98年度偵字
第33730號），本院判決如下：
    主  文
甲○○殺人未遂，處有期徒刑貳年柒月。
    事  實
一、甲○○與乙○○係姐妹，二人間具有家庭暴力防治法第3條
    第4 款之家庭成員關係。甲○○因罹患精神分裂症，致其辨
    識行為違法或依其辨識而行為之能力顯著減低，而於民國98
    年11月7 日23時許，在臺北縣土城市○○路○段249 巷12之
    3 號4 樓住處，因不滿乙○○之子對其頂嘴，明知頭部乃人
    體之要害，若受菜刀攻擊頭部將有因而致死之可能，竟基於
    殺人之犯意，趁乙○○轉身拿東西而不注意之時，持預藏之
    家中所取菜刀1 把，揮砍乙○○頭部數刀，乙○○伸右手抵
    擋，致乙○○受有頭部創傷合併頭皮撕裂傷5 公分、右前臂
    及右上臂多部撕裂傷及挫傷之傷害，經緊急送醫治療，始倖
    免於死。嗣經警據報前往，當場查獲甲○○，並扣得上開菜
    刀1 把，而查悉上情。
二、案經乙○○訴由臺北縣政府警察局土城分局移送臺灣板橋地
    方法院檢察署檢察官偵查起訴。
    理  由
壹、證據能力部分：
    按被告以外之人於審判外之言詞或書面陳述，除法律有規定
    者外，不得作為證據，刑事訴訟法第159 條第1 項固有明定
    。惟被告以外之人於審判外之陳述，雖不符同法第159 條之
    1 至之4 規定，但經當事人於審判程序同意作為證據，法院
    審酌該言詞陳述或書面作成時之情況，認為適當者，亦得為
    證據，且當事人、辯護人於法院調查證據時，知有第159 條
    第1 項不得為證據之情形，而未於言詞辯論終結前聲明異議
    者，視為有前項之同意，此亦據刑事訴訟法第159 條之5 規
    定甚明。查本案判決所引用之被告以外之人於審判外之陳述
    ，被告及辯護人於本院準備程序進行中對證據能力沒有意見
    ，迄本院言詞辯論終結前，復未對該等證據之證據能力聲明
    異議，本院審酌該等證據之取得，並無違法不當或證明力明
    顯過低之瑕疵，亦認以之作為證據，要屬適當，均有證據能
    力。
貳、得心證之理由：
一、訊據被告甲○○對於上揭犯罪事實，坦承不諱，並據告訴人
    乙○○於警詢、偵查中指訴明確，復有亞東紀念醫院診字第
    0980059520號診斷證明書、99年3 月12日亞歷字第09964101
    50號函及所附病歷、扣案之菜刀1 把等可資佐證，本件事證
    明確，被告犯行洵堪認定，應依法論科。
二、核被告所為，係犯刑法第271 條第2 項、第1 項殺人未遂罪
    。被告已著手於殺人行為之實行，惟未生告訴人死亡之結果
    ，為未遂犯，爰依刑法第25條第2 項規定，減輕其刑。又按
    行為時因精神障礙或其他心智缺陷，致其辨識行為違法或依
    其辨識而行為之能力，顯著減低者，得減輕其刑，刑法第19
    條第2 項定有明文。被告於本案行為時之精神狀態，經本院
    調取行政院國軍退除役官兵輔導委員會臺北榮民總醫院精神
    科就診病歷後，囑託亞東紀念醫院進行鑑定，結果為：被告
    之精神科臨床診斷為「精神分裂症」，發病至今已二十年，
    此次鑑定會談中，被告目前已無明顯幻聽等精神病症狀，但
    負性症狀仍明顯，如思考內容貧乏且固著、情感表露淡漠平
    板、人際互動不佳及職業功能明顯退化等；心理測驗結果亦
    顯示，被告有明顯注意力及衝動控制力困難。因此從過往病
    史、鑑定會談內容與心理測驗結果綜合判斷推測，被告於案
    發時其行為動機除幻聽指示外，亦起源於與被害人之口角衝
    突，又事後被告曾有祈禱及感到後悔等行為與情緒反應，其
    違法辨識能力應未完全喪失，但不排除梁員因長期罹患重大
    精神病，其衝動控制與依其辨識而行為之駕馭能力有所減損
    ；故推定案發當時，梁員之精神狀況因所罹患之慢性重大精
    神病（即精神分裂症），依其辨識而行為之能力有顯著減低
    ，達精神耗弱之程度等語，有該院99年8 月16日精神鑑定報
    告書1 件在卷可憑。參以被告亦領有中度精神障礙之中華民
    國身心障礙手冊，有該身心障礙手冊影本附於偵查卷可稽，
    是堪認被告行為時因前述精神障礙，已致其辨識行為違法或
    依其辨識而行為之能力，顯著減低，爰依同法第19條第2 項
    之規定，遞減輕其刑。爰審酌被告因細故爭執即持菜刀砍殺
    告訴人，對告訴人身心俱造成嚴重傷害，兼衡其素行、犯罪
    之動機、目的、手段、告訴人受傷程度、犯後坦承犯行之態
    度及已與告訴人達成和解，有和解書影本及本院公務電話紀
    錄在卷可據等一切情狀，量處如主文所示之刑。至辯護人另
    以依被告犯罪情狀觀之，實因長期慢性重大精神病所引起，
    客觀上並非不足以引起一般之同情，顯有足資憫恕之處，又
    已與被害人達成和解，被害人亦願原諒被告，請求再依刑法
    第59條規定酌減其刑云云。惟按刑法第59條所規定「犯罪之
    情狀顯可憫恕」者，係指犯罪另有特殊原因或環境，在客觀
    上足以引起一般同情，認為遽予宣告法定低度刑，猶嫌過重
    者，始有該法條之適用，最高法院45年台上字第11 65 號判
    例可資參照。經核辯護人所陳上情，均屬被告科刑時應審酌
    之事項，業經本院於量刑時一併考量，且亦依刑法第19條第
    2 項規定減輕其刑，尚難認有再依刑法第59條規定酌減其刑
    之餘地，辯護人所陳自難准許，附此敘明。又扣案之菜刀一
    把，乃被告自家中所取之物，並非被告所有，業據其供述在
    卷，自不予宣告沒收，亦此敘明。
據上論斷，應依刑事訴訟法第299 條第1 項前段，刑法第271 條
第2 項、第1 項、第25條第2 項、第19條第2項，判決如主文。
本案經檢察官莊惠真到庭執行職務。
中    華    民    國    99    年    10    月    28    日
                  刑事第十一庭  審判長法  官  李君豪
                                      法  官  何燕蓉
                                      法  官  錢衍蓁
以上正本證明與原本無異。
如不服本判決應於收受送達後10日內向本院提出上訴書狀，並應
敘述具體理由；其未敘述上訴理由者，應於上訴期間屆滿後20日
內向本院補提理由書（均須按他造當事人之人數附繕本）「切勿
逕送上級法院」。
                                      書記官  金和國
中    華    民    國    99    年    10    月    28    日
附錄本案論罪科刑法條全文：
中華民國刑法第271 條
殺人者，處死刑、無期徒刑或10 年以上有期徒刑。
前項之未遂犯罰之。
預備犯第1 項之罪者，處2 年以下有期徒刑。

司法院資訊處製作；財團法人民間司法改革基金會備份。
